最高法院刑事判決　　　　　　　　　　　　　　　八十七年度台上字第三六六三號
　　上　訴　人　甲○○　男
右上訴人因曾炳煌等自訴違反公職人員選舉罷免法案件，不服台灣高等法院中華民國
八十七年七月二十二日第二審更審判決（八十六年度上更(二)字第八五九號，自訴案號
：台灣士林地方法院八十三年度自字第一五七號），提起上訴，本院判決如左：
    主  文
原判決撤銷，發回台灣高等法院。
    理  由
本件原判決認定上訴人甲○○與自訴人曾炳煌均參加民國八十三年一月二十九日舉行
投票之公職人員台北縣汐止鎮鎮長選舉之候選人。因選情激烈，上訴人明知曾炳煌以
其坐落台北縣汐止鎮○○段柯子林小段九－二地號，面積一一六平方公尺之土地，與
同鎮○○段社后頂小段三○四－二地號之土地，共同為債務人李聰明設定最高限額新
台幣（下同）四千二百萬元抵押權之權利標的，竟基於使曾炳煌不當選及散布於眾之
意圖，於同年一月二十七日，或以夾報方式散布由後援會製作之文字傳單，或於當日
下午三時許，在台北縣汐止鎮○○路○段四四四號之競選總部，召開記者招待會，以
演講方式，傳播指摘：「曾炳煌超額設定貸款農會公款近十億元－蔡辰洲超貸案的翻
版！」、「曾炳煌弄特權超高額設定貸款『鐵證如山』」、「目前沒有一間銀行願意
承作山坡地的抵押貸款，只有汐止農會總幹事曾炳煌敢以自己的土地，利用人頭向自
己的農會超額貸款近十億元」、「鐵證如山：曾炳煌在民國八十年六月十三日拿汐止
鎮○○段柯子林小段九－二號地號之山坡地，總面積一一六平方公尺，公告現值每平
方公尺才區區五百元，總公告現值才五‧八萬元，曾炳煌竟然可以公然設定抵押超貸
到四千二百萬元的最高限額（公告地價的七二四倍）」、「為防止農會弊端，呼籲民
眾速前往領錢」等不實之事項，影響台北縣汐止鎮選民之正確判斷，足以生損害於公
眾及曾炳煌、台北縣汐止鎮農會之商譽等情。因而撤銷第一審不當之判決，依想像競
合犯規定，從重以違反公職人員選舉罷免法第九十二條論處上訴人罪刑，固非無見。
惟查：(一)名譽與信用均為對人（包括自然人與法人）所為之社會評價，前者為一般性
，後者則重在財產方面，故對人所受社會之評價有所妨害，得構成妨害名譽或妨害信
用罪，或兼而有之。原判決認上訴人對台北縣汐止鎮農會部分，散布「為防止農會弊
端，呼籲民眾速前往領錢」之不實事項，所損者究為該農會之名譽或信用，抑兩者兼
備，與所犯罪名有關，尚須詳查審認。又既認其犯刑法第三百十條第二項之罪，未援
引罰金罰鍰提高標準條例第一條，亦有未合。(二)公職人員選舉罷免法第九十二條及刑
法妨害名譽信用各罪，均以故意為要件，倘因疏忽失察而指摘、傳播不實之事項，縱
對候選人或他人有所損害，仍難繩以各該罪名。上訴人迭次辯稱：為反擊自訴人之攻
擊，倉促間以其後援會製作之傳單內容，召開記者會，因自訴人在監察院公職人員財
產申報公報上，確有土地多筆，乍視之抵押貸款達數億元，而以該柯子林小段九－二
地號、社后段社后小段三○四－二地號土地，設定抵押貸得四千二百萬元，有土地登
記謄本可按，無論如何計算，顯然超額貸款，所為指摘縱然因該筆貸款，尚有債務人
李聰明提供之二十五筆土地、五棟建物共同擔保，而有不實，惟係該謄本漏載，並非
出於上訴人之故意，亦無使人不當選意圖各等語。此觀卷附該文宣上正面所附柯子林
小段九－二地號土地登記簿謄本（漏載其他共同抵押地號）背面所附自訴人財產申報
資料（第一審卷第七頁），確有如上記載，是否如上訴人所辯，有阻卻故意情事﹖原
審未深入審究，率為判決，證據調查尚有未盡。(三)證人林宜靜、石育鐘、戴懷霜、續
均佑，對當日記者會上訴人所言，供證情節不一，原審採信林、石兩人之供述，惟對
上訴人所辯與該兩人有隙之證據（參更二卷第五十頁石育鐘所供、更一卷第五十一頁
上訴人禁止中國時報記者採訪照片），如何不致因其等偏頗致為不利之證言，而得採
為論罪依據，未明理由，自屬理由不備。上訴意旨指摘原判決不當，非無理由，仍
應認有發回更審之原因。
據上論結，應依刑事訴訟法第三百九十七條、第四百零一條，判決如主文。
中      華      民      國    八十七    年      十      月    二十九    日
                              最高法院刑事第九庭
                                  審判長法官  謝  家  鶴
                                        法官  羅  一  宇
                                        法官  花  滿  堂
                                        法官  陳  世  淙
                                        法官  洪  佳  濱
      右正本證明與原本無異
                                              書  記  官
中      華      民      國    八十七    年     十一     月      三      日
                                                                        Ｂ
